【裁判字號】    95,訴,502
【裁判日期】    950602
【裁判案由】    債務人異議之訴
【裁判全文】
臺灣板橋地方法院民事判決               95年度訴字第502號
原      告  乙○○
訴訟代理人  陳慶尚律師
複代理  人  馬志平律師
被      告  甲○○
上列當事人間請求債務人異議之訴事件，經本院於民國95年5 月
19日言詞辯論終結，判決如下：
    主  文
本院九十五年度執字第五二二三號清償票款強制執行事件之強制
執行程序應予撤銷。
訴訟費用由被告負擔。
    事實及理由
一、原告主張：被告以其執有原告簽發面額新臺幣（下同）280
    萬元本票（發票日民國94年9 月3 日，到期日94年11月30日
    ，票號208327，下稱系爭本票）屆期未獲清償為由，向法院
    聲請裁定予強制執行（本院94年度票字第13902 號），經法
    院裁定准許後，再持向法院聲請強制執行（本院95年度執字
    第5223號）。惟系爭本票乃依據兩造及訴外人蔡盛川於民國
    94年9 月1 日簽署之協定而來。其協議內容為：兩造之母蔡
    張緣移轉登記予原告之妻殷春梅之不動產（即門牌號碼台北
    市○○街176 巷27弄13號房屋，下稱系爭不動產）委託仲介
    出售（底價為1,500 萬元），待出售後，扣除必要費用，均
    分為四等分由兄弟三人及母親各分一份。而為擔保前開協議
    之履行，故由原告簽發系爭本票予被告供作擔保，同時由被
    告於本票根附記「房屋未出售前不得兌現」。詎於系爭奀量
    力產未出售前，被告即系爭本票向法院聲請裁定准予強制執
    行，並進而為強茇行，實屬無理，爰依強制執行法第14條規
    定提起本件債務人異議之訴，請求撤銷本件強制執行程序等
    情。併為聲明：如主文所示。
二、被告抗辯：
  (一)系爭本票存根記載「房子未出售前不得兌現」等情，係因原
    告要脅若未簽署則不簽立本票，被告不得已始簽記。惟該條
    件須原告已依協議書之履行始得成立。今原告未依協議書記
    載委託仲介公司出售，依協議書第4 條約定，系爭本票所附
    條件，即不成立，被告自得提示。且前開條件乃係票期內約
    定行為，到期後則需換票，原告卻置之不理。
  (二)系爭本票簽發之緣由乃：系爭不動產登記於原告之妻名下，
    其上又經原告抵押借款（設定金額為最高限額2,076 萬元）
    後，促原告簽發系爭本票以供作協議應給付1/4 等份之前款
    ，並非擔保協議書之履行。
  (三)併為答辯聲明：原告之訴駁回。
三、兩造不爭執之事項：
  (一)被告執有原告簽發系爭本票（即兩造為直接前後手），以屆
    期未獲清償為由，向法院聲請裁定予強制執行，經本院以94
    年度票字第13902 號定准許後，再以前開本票准許強制執行
    定，向法院聲請強制執行（本院95年度執字第5223號：執行
    債權人為被告，執行債務人為原告，執行名義為本院94年度
    票字第13902 號裁定），於本件言詞辯論終結前強制執行程
    序尚未終結等情，並有本院95年執字第5223號執行卷影本在
    卷可佐。
  (二)系爭本票為原告所簽署，其形式及內容均為真正；系爭本票
    存根載有被告親書「房子未出售前不得兌現」字句，並經被
    告簽名及蓋章。
  (三)系爭本票乃因兩造間所簽署94年9 月1 日協議書（詳如原證
    3 所示，其形式及內容均為真正。）而簽署交付。是則系爭
    本票存根所載「房子」係指協議書上所載系爭不動產。另系
    爭不動產目前尚未出售登記於訴外人殷春梅名下。
四、按執行名義無確定判決同一之效力者，於執行名義成立前，
    如有債權不成立或消滅或妨礙債權人請求之事由發生，債務
    人亦得於強制執行程序終結前提起異議之訴，強制執行法第
    14條第2 項定有明文。查本院95年度執字第5223號強制執行
    事件執行債權人（即被告）所執本院94年度票字第13902 號
    執行名義既無確定判決同一效力，按諸前開法律規定，執行
    債務人（即原告）自得以執行名義成立前之事由提起本件債
    務人異議之訴；再承前述，兩造既為系爭本票之直接前後，
    依票據法第13條規定，原告（票據債務人）自得以與被告間
    所存原因關係對抗被告（執票人），先此敘明。
五、準此，本件兩造之爭點在於系爭本票是否附有「房屋未出售
    前不得兌現」之條件？抑或前開條件僅限於票期內約定行為
    ，到期後即視為不存在？
  (一)按當事人主張有利於己之事實者，就其事實負有舉證之責任
    ，民事訴訟法第277條前段定有明文。
  (二)被告抗辯：前開記載乃遭被告脅迫，被告不得已始簽記等情
    ，既為原告所否認，自應由被告就前開遭脅迫之事實負立證
    之責。然此部分並未據被告提出任何證據供本院審酌，被告
    此部分辯詞，自無可採。
  (三)被告另辯以：前開條件須原告已依協議書之履行始得成立。
    今原告未依協議書記載委託仲介公司出售，依協議書第4 條
    約定，系爭本票所附條件，即不成立，被告自得提示；且前
    開條件乃係票期內約定行為，期限屆至後條件即消滅等語，
    既亦為原告所否認，而遍觀兩造所不爭執卷附協議書、本票
    存根等，均難推認「前開條件之存否，係另附有條件或期限
    」等情；被告復就前開利己主張，未提出相關證據以供本院
    審酌，經本院調查之結果，難認被告前開辯詞為真正。且縱
    認原告確有被告所指未依約履行協議情事，或涉被告得本於
    協議契約關係請求原告履行或為債務不履行損害賠償請求等
    ，惟與系爭本票債權約定附有「房屋未出售前不得兌現」之
    條件間亦無必然關係。更與原告是否換票或協議書簽署之動
    機間，要屬二事。
  (四)基上，兩造既為系爭本票直接前後手，復就本票清償期已為
    「房屋未出售前不得兌現」條件之約定，前開條件迄未成就
    等情，並為兩造所不爭執，則被告於約定清償條件成就前即
    本於票據權利關係對原告之財產聲請本件強制執行，於法自
    有未合。
六、從而，原告本於強制執行法第14條第2 項規定，提起本件債
    務人異議之訴，請求撤銷本院95年度執字第5223號清償票款
    強制執行事件之強制執行程序，為有理由，應予准許。
結論：原告之訴為有理由，依民事訴訟法第78條，判決如主文。
中    華    民    國    95    年    6     月    2     日
                  民事第一庭    法  官  黃信滿
以上正本係照原本作成
如對本判決上訴，須於判決送達後20日內向本院提出上訴狀
中    華    民    國    95    年    6     月    2     日
                            書記官  林月蓉


司法院資訊處製作；財團法人民間司法改革基金會備份。
